【裁判字號】    98,保險,56
【裁判日期】    990414
【裁判案由】    返還保險費
【裁判全文】
臺灣臺北地方法院民事判決              98年度保險字第56號
原      告  甲○○
訴訟代理人  徐克銘律師
複  代理人  趙璧成律師
            劉凡聖律師
            鄭凱威律師
被      告  幸福人壽保險股份有限公司
法定代理人  丁○○
訴訟代理人  丙○○
被      告  乙○○
上列當事人間請求返還保險費事件，本院於民國99年3月31日言
詞辯論終結，判決如下：
    主  文
被告應連帶給付原告新台幣佰萬元及被告幸福人壽保險股份有
限公司自民國九十八年六月十一日起、被告乙○○自民國九十八
年六月二十六日起，均至清償日止，按年息百分之五計算之利息
。
原告其餘之訴駁回。
訴訟費用由被告連帶負擔。
本判決於原告以新台幣壹佰萬元供擔保後，得假執行；被告幸福
人壽保險股份有限公司以新台幣參佰萬元為原告預供擔保後，得
免為假執行。
原告其餘假執行之聲請均駁回。
    事實及理由
一、被告乙○○經合法通知而未於最後言詞辯論期日到場，核無
    民事訴訟法第386條所列各款情形，爰依原告之聲請，由其
    就被告乙○○部分一造辯論而為判決。
二、原告主張：
  (一)被告乙○○前為被告幸福人壽保險股份有限公司（下稱被告
    幸福人壽）業務員，負責保險業務之招攬。原告民國96年3
    月16日向被告購買「幸福人壽超越變額萬能壽險」，保單號
    碼：0000000000、總保費：新臺幣（下同）1,008,000元。
    復於96年5月16日再向被告購買相同之保險，保單號碼：000
    0000000、總保費：400萬元。另於96年8月3日原告再次透過
    被告乙○○向被告幸福人壽購買投資型保險並偕同被告乙○
    ○至永豐銀行興隆分行，由原告填寫提款單提領300萬元，
    再由被告乙○○填具匯款委託書匯款至被告幸福人壽帳戶。
    詎料，被告乙○○逕以其自己之名義購買保險並將以該款項
    為保費匯入被告幸福人壽於匯豐銀行臺北分行之帳戶內，嗣
    因原告財務週轉需要向被告幸福人壽查詢，遭被告幸福人壽
    稱未收受該筆保險費而否認與原告間有因此成立投資型保險
    之保險契約（下稱系爭保險契約），原告始知上情。是被告
    乙○○明收取原告交付之系爭保險契約300萬元保險費後，
    將其以自己之名義投保，致原告與被告幸福人壽間未成立系
    爭保險契約，而受有財產上之損害，爰依民法第184條第1項
    規定，請求被告乙○○應負侵權行為損害賠償責任。又被告
    乙○○為被告幸福人壽之業務員，為被告幸福人壽從事保險
    業務之招攬、收取保費及理賠金申請服務，而被告乙○○上
    開侵權行為，客觀上足認與其為被告幸福人壽招攬保險及收
    取保費之職務具有關連性，是被告幸福人壽應依民法第188
    條第1項規定，對原告負連帶賠償責任。
  (二)又原告於96年8月間欲購買被告幸福人壽之投資型保單遂交
    付被告乙○○300萬元之保險費，應認原告交付予被告乙○
    ○300萬元之保險費實等同於交付保險費予被告幸福人壽，
    惟被告乙○○竟持該款項以自己名義為要保人而投保，足認
    被告幸福人壽無法就原告交付之保費行為為同意承保之意思
    表示，被告幸福人壽既未同意承保從，則原告與被告幸福人
    壽保險間關於系爭保險契約應尚未成立，是原告交付予幸福
    人壽300萬元之保險費自屬欠缺給付目的，依民法第179條規
    定，被告幸福人壽保險為無法律上之原因收受300萬元之保
    險費而使原告受有損害，原告應得請求被告幸福人壽返還。
  (三)聲明：1.被告應連帶給付原告300萬元，及自96年8月3日起
    至清償日止按年息5%計算之利息。2.願供擔保請准宣告假執
    行。
三、被告部分：
  (一)被告乙○○則以：96年8月3日原告有向其購買跟先前一樣的
    保險，其將原告交付之300萬元保費以自己名義匯款給被告
    幸福人壽，以幫助業績，其原先打算有獲利後再還給原告，
    故未告訴原告資金實際上是投資在其名下，後來原告需用錢
    ，被告才告訴原告投資失利，原告遂要求被告賠償，然其經
    濟狀況不佳無法全數清償，原告乃轉而向被告幸福人壽求償
    。被告乙○○願賠償原告損失，惟請求給予時間償還等語，
    資為抗辯。並聲明：原告之訴駁回。
  (二)被告幸福人壽則以：其不否認被告乙○○曾於96年8月3日匯
    款予被告幸福人壽300萬元，惟該筆款項係因被告乙○○前
    曾於95年12月12日向被告幸福人壽購買18萬元之投資型保單
    ，被告乙○○匯入系爭300萬元係為增加該投資保單之投資
    標的，故被告取得系爭300萬元非為無法律上原因，而無民
    法第179條之適用。就原告指稱其有給乙○○300萬元並令被
    告乙○○匯入被告幸福人壽專戶以購買系爭保險契約，被告
    幸福人壽並不知情，且原告亦未提出任何保單與送金單，實
    有悖常理，原告就此應舉證以實其說。蓋被告乙○○另有挪
    用被告幸福人壽保險費約計3,854,111元，則原告與被告乙
    ○○間應係通謀以本件請求300萬元作為日後被告乙○○挪
    用保險費清償之用。又縱認原告確有交付被告乙○○300 萬
    元，則其亦僅係令被告乙○○代其操作基金，為原告與被告
    乙○○間私人代投資理財行為，而與被告幸福人壽無涉。又
    縱認乙○○確有挪用原告保費之情形，然被告幸福人壽就被
    告乙○○之選任及監督已盡相當之注意，反之，原告未善盡
    其要保人之義務，未向被告乙○○請求要保單、送金單或收
    據等，其就本件損害之發生，亦有過失等語，資為抗辯。並
    聲明：(一)原告之訴駁回。(二)如受不利判決，願供擔保請准宣
    告免為假執行。
四、兩造不爭執事項：
  (一)被告乙○○自96年間起受僱於被告幸福人壽，於被告幸福人
    壽北部營業區之博二通訊處擔任業務員，負責保險業務之招
    攬。
  (二)原告96年3 月16日向被告購買「幸福人壽超越變額萬能壽險
    」（保單號碼：0000000000、保費：1.目標保險費48,000元
    ；2.超額保險費96萬元；3.總保費：1,008,000元）；原告
    於96年5月16日向被告購買「幸福人壽超越變額萬能壽險」
    （保單號碼：0000000000、保費：1.目標保險費18萬元；2.
    超額保險費3,820, 000元；3.總保費：400萬元）。
  (三)原告曾於96年8月3日偕同被告乙○○一同至永豐銀行興隆分
    行，由原告填寫提款單提領300萬元，再由被告乙○○填寫
    原證一之匯款委託書（代支出傳票），以乙○○名義匯款
    300萬元至被告幸福人壽於香港商香港上海匯豐銀行台北分
    行開立之帳號000000000000號帳戶內。
  (四)被告幸福人壽博二通訊處於97年1月11日通知原告，乙○○
    已離職並遭撤銷保險業務員資格登錄，已喪失經手被告幸福
    人壽保險相關事務之權利等情（原證12）。
  (五)原告與被告幸福人壽間未成立300萬元之投資型保險契約。
五、本件之爭點為：
  (一)原告主張其於96年8月間交付被告乙○○300萬元，作為向被
    告幸福人壽購買投資型保險之保費，且該款項遭乙○○侵占
    挪用，是否屬實？
  (二)若被告乙○○有侵佔、挪用原告所交付300萬元之情事，被
    告幸福人壽應否依民法第188條負連帶賠償責任？
  (三)被告幸福人壽受領被告乙○○所交付之300萬元，是否為無
    法律上原因，並因而致原告受有損害？
  (四)本件原告就損害之發生或擴大是否與有過失？
六、得心證之理由
  (一)原告主張其於96年8月間交付被告乙○○300萬元，作為向被
    告幸福人壽購買投資型保險之保費，且該款項遭乙○○侵占
    挪用，是否屬實？
  1.原告主張其於96年8月透過被告乙○○向被告幸福人壽購買
    投資型保險，並於96年8月3日偕同被告乙○○至永豐銀行興
    隆分行，由原告填寫提款單交與被告乙○○匯款至幸福人壽
    帳戶內繳納保費，惟被告乙○○卻以其自己之名義將該筆款
    項匯入被告幸福人壽於匯豐銀行臺北分行即幸福人壽保戶繳
    納投資型保險單保險費之專屬帳戶中，並以該款項作為自己
    申購幸福人壽保險之保費，致原告與被告幸福人壽間未就系
    爭300萬元成立投資型保險契約等情，有匯款委託書、原告
    永豐銀行存摺影本、保單申購申請審查表等件在卷可證，且
    為被告乙○○所不爭執，並自承：「原告之前就有跟我買「
    幸福人壽超越變額萬能壽險，96年8月3日原告有跟我買與之
    前一樣的保險，原告表示她比較忙，就將存摺及印章交給我
    ，並告訴我密碼，當天是我自己到興隆路永豐銀行幫原告匯
    款，匯到被告幸福人壽的帳戶，該筆款項就是要付原告買的
    投資型保單。」、「（你把300萬匯給被告公司是以何名義
    ？）我是告訴公司該筆款項是我個人要投資。」、「（既然
    原告是要買保單，為何會變成你名下的投資？）因為我還沒
    來得及告訴原告，這保單可以隨時進出，因為放在我帳戶，
    我可以有業績，如果賺了錢我可以還給她，我並沒有告訴原
    告說投資是在我名下，後來原告說有資金需求要領出來，我
    只是告訴她說投資已經損失了，我會慢慢還給他。原告就要
    我寫張借據，內容是我向原告借260萬元，40萬元的損失原
    告願意承擔。」、「（當初原告交給你300萬元的是否是要
    買幸福人壽的保險產品？）沒錯。其實我要幫原告買的就是
    與之前一樣的商品。」、「（乙○○將原告的錢投資在自己
    名下有無得到原告同意？）我沒有跟她說，因為我們業務員
    有業績壓力，後來原告需要用錢，我才跟原告說投資失利。
    」等語明確，堪認原告主張其有透過乙○○向被告幸福人購
    買買系爭保險，並交付300萬元與乙○○及乙○○挪用系爭
    款項侵害原告財產權之事實為真正。
  2.被告幸福人壽雖辯稱：由原告所提其事發後與被告乙○○之
    對話錄音內容未提及保險事宜，乙○○僅承認系爭款項係為
    投資基金乙情，可證原告交付乙○○系爭款項，係彼等間資
    金往來，非為購買系爭保險商品云云，惟為原告所否認。按
    「本法第123條第2項及第146條第5項所稱投資型保險，指保
    險人將要保人所繳保險費，依約定方式扣除保險人各項費用
    ，並依其同意或指定之投資分配方式，置於專設帳簿中，而
    由要保人承擔全部或部分投資風險之人身保險。」、「投資
    型保險契約所提供連結之投資標的及專設帳簿資產之運用，
    除要保人以保險契約約定委任保險人全權決定運用標的者外
    ，以下列為限：一、銀行存款。二、證券投資信託基金受益
    憑證。三、境外基金。四、共同信託基金受益證券。…」保
    險法施行細則第14條、投資型保險投資管理辦法第10條第1
    項分別訂有明文。準此以言，投資型保險，係指保險人依要
    保人同意或指定之投資分配方式，置於專設帳簿中，而由其
    承擔全部或部分投資風險之人身保險。而投資之標的包括境
    外基金及國內、外證券交易市場交易之指數股票型基金等。
    本件原告係透過被告乙○○向被告幸福人壽購買300萬元之
    投資型保險，揆諸上開規定之意旨，原告本有指定投資標的
    之權利，而投資標的包括境外基金及國內、外證券交易市場
    交易之指數股票型基金等，此參諸原告先前次購買投資型保
    單亦曾填寫「投資標的比例配置約定書」乙情，有該約定書
    在卷可稽（卷第146頁）乙情，即可明之。且觀諸上開對話
    錄音譯文中原告亦提到：「第一筆、第二筆我們是不是在做
    基金，對吧」乙○○亦回答：「嗯嗯」等語，可知原告係認
    其前兩次購買投資型保險即係在做基金投資，是原告向被告
    乙○○表示系爭300萬元係「做基金」乙事，基於投資型保
    險之性質而言，係屬當然。另由該譯文中原告表示：「我這
    300 我也是要進去公司」等語（卷第15頁第29行）益證其支
    付300萬元之對象應為被告幸福人壽。是被告幸福人壽以原
    告向乙○○稱系爭300萬元係做基金乙節，推論本件係原告
    與被告乙○○間私人代投資理財或委託其買基金代為操作云
    云，尚非可採。
  (二)被告乙○○有擅自侵佔原告所交付300萬元之情事，被告幸
    福人壽應否依民法第188條規定，負連帶賠償責任？
  1.按保險業務員管理規則第15條第1項規定，業務員經授權從
    事保險招攬之行為，視為該所屬公司授權範圍之行為，保險
    公司即應對業務員從事保險招攬之行為負責。次按因故意或
    過失，不法侵害他人之權利者，負損害賠償責任。民法第18
    4條第1項前段有明文規定，又按受僱人因執行職務，不法侵
    害他人之權利者，由僱用人與行為人連帶負損害賠償責任，
    民法第188條第1項前段有明文規定。復按民法第188條第1項
    所謂受僱人因執行職務不法侵害他人之權利，不僅指受僱人
    因執行其所受命令，或委託之職務自體，或執行該職務所必
    要之行為，而不法侵害他人之權利者而言，即受僱人之行為
    ，在客觀上足認為與其執行職務有關，而不法侵害他人之權
    利者，就令其為自己利益所為亦應包括在內，最高法院著有
    42年台上字第1224號判例要旨可資參照。查被告乙○○佯稱
    為被告幸福人壽招攬保險而向原告收取保費，然未將保費交
    付被告幸福人壽反據為己有，致原告與被告幸福人壽間並未
    成立保險契約，前已述及，則原告本於侵權行為之法律關係
    ，請求被告乙○○就其所受之損害應負賠償責任，自屬有據
    。又被告乙○○為被告幸福人壽之業務員，負責招攬保險、
    向客戶收取保費及保險理賠金申請服務等工作，為兩造所不
    爭執，則被告乙○○以幸福人壽業務員身分向原告招攬保險
    ，然未將所收受之保費交付被告幸福人壽反侵吞入己，依據
    前揭說明，被告乙○○之上開行為，在客觀上足認與其執行
    為被告幸福人壽招攬保險及收取保費之職務，具有關連性，
    是原告主張被告幸福人壽就被告乙○○之上開侵權行為，應
    本於雇用人之地位，就原告所受之損害負連帶賠償責任，為
    有理由。
  2.至被告幸福人壽雖然辯稱其選任被告乙○○為其受雇人已盡
    相當之注意或縱加以相當之注意而仍不免發生損害，以及原
    告就其損害之發生及擴大與有過失，惟按當事人主張有利於
    己之事實者，就其事實有舉證之責任，民事訴訟法第277 條
    前段有明文規定。又按原告於起訴原因已有相當之證明，而
    被告於抗辯事實並無確實證明方法，僅以空言爭執者，當然
    認定其抗辯事實之非真正，而應為被告不利益之裁判，最高
    法院亦著有18年上字第1679號判例要旨可資參照。是被告幸
    福人壽雖以上情置辯，然並未能舉證以實其說，是其上開抗
    辯即非有據，實難為有利於被告幸福人壽之認定。
  (三)本件原告就損害之發生或擴大是否與有過失？
    被告抗辯，原告將保費交給乙○○後，未索取保單或收據，
    嗣後經被告要求原告核對保單資料時亦未配合辦理，致未及
    時發現乙○○侵吞款項之事實，就本件損失之發生與有過失
    云云。按損害之發生或擴大，被害人與有過失者，法院得減
    輕賠償金額，或免除之。民法第217條定有明文。是就損害
    之發生或擴大，被害人具有過失，復與加害人之過失為共同
    原因，且被害人之過失與損害之發生或擴大具有相當因果關
    係，倘不具該等要件，殊難認被害人與有過失。本件原告將
    填妥之提款單交與乙○○匯款300萬元予被告幸福人壽之帳
    戶，係為購買投資型保險，而被告乙○○係經其所屬被告幸
    福人壽授權享有收取保費之權限乙情，有幸福人壽繳費方法
    網路列印單1紙在卷可證（卷第227頁）。堪認原告就其給付
    保險費之義務已然履行，然乙○○卻以自己名義提寫保單申
    購申請書及將原告帳戶轉出300萬元匯入被告幸福人壽之帳
    戶內，作為乙○○自己購買保單之保費來源，此有匯款單及
    保單申購申請書審查表在卷可稽（卷第11、189頁），是原
    告所受之300萬元損害之原因，乃代被告幸福人壽收受保費
    之乙○○將該款項於侵占挪為他用，亦即該300萬元之損害
    於原告交付提款單供乙○○匯款時已發生，是被告所稱原告
    事後未向乙○○索取收據、保單或未詳閱對帳單等消極不作
    為，均係在損害發生後，與前述損害之發生核無因果關係。
    被告抗辯原告就損害之發生及擴大與有過失云云，並無理由
    。
七、末按給付無確定期限者，債務人於債權人得請求給付時，經
    其催告而未為給付，自受催告時起，負遲延責任。其經債權
    人起訴而送達訴狀，或依督促程序送達支付命令，或為其他
    相類之行為者，與催告有同一之效力；遲延之債務，以支付
    金錢為標的者，債權人得請求依法定利率計算之遲延利息；
    應付利息之債務，其利率未經約定，亦無法律可據者，週年
    利率為5％，民法第229條第2項、第233條第1項、第203條定
    有明文。查原告因被告之侵權行為受有損害，得請求被告賠
    償，已如前述，惟被告給付損害賠償之義務，並非定有確定
    期限，必待原告催告而未為給付，被告始負遲延責任，原告
    係以起訴方式請求被告給付損害賠償，依法原告得請求自起
    訴狀繕本送達之翌日起按週年5%計算之法定遲延利息。查本
    件民事起訴狀繕本是在98年6月10日、98年6月25日送達被告
    2人，故依前揭法條規定，原告請求計算之法定遲延利息，
    於被告2人收受起訴狀繕本送達翌日即98年6月11日、98 年6
    月26日起，均至清償日止，按週年5 %計算之利息部分為有
    理由，逾此部分之利息請求，洵屬無據，不應准許。
八、綜上所述，原告依民法第184條第1項前段以及第188條第1項
    前段之規定，請求被告連帶給付300萬元及其利息，就原告
    請求被告連帶給付300萬元及自被告幸福人壽自98年6月11日
    、被告乙○○自98年6月26日起，均至清償日止，按年息5％
    計算之利息部分，為有理由，應予准許。逾此部分之請求，
    為無理由，應予駁回。
九、原告及被告幸福人壽均陳明願供擔保，請准宣告假執行及免
    為假執行，經核原告勝訴部分均無不合，爰分別酌定相當之
    金額准許之。至原告敗訴部分，其假執行之聲請，因訴之駁
    回而失所附麗，不應准許。
十、本案事證已臻明確，兩造其餘主張與攻擊防禦方法，經核均
    與本案判決結果無影響，爰不一一予以審酌，附此說明。
十一、訴訟費用負擔之依據：民事訴訟法第85條第2項。
中    華    民    國    99    年    4    月    14     日
               民事第五庭    審判長法  官  薛中興
                                   法  官  吳佳薇
                                   法  官  莊書雯
以上正本係照原本作成
如對本判決上訴，須於判決送達後20日內向本院提出上訴狀
中    華    民    國    99    年    4    月    14    日
                                   書記官  謝梅琴

司法院資訊處製作；財團法人民間司法改革基金會備份。
